【裁判字號】    89,台上,897
【裁判日期】    890224
【裁判案由】    偽造文書
【裁判全文】
最高法院刑事判決                                八十九年度台上字第八九七號
    上  訴  人  乙○○即甲○.
    選任辯護人  林振堆律師
    上  訴  人  丙○○
右上訴人等因偽造文書案件，不服台灣高等法院中華民國八十六年十月九日第二審更
審判決（八十六年度上更(二)字第八一六號，起訴案號：台灣板橋地方法院檢察署八十
三年度偵字第一七九三號），提起上訴，本院判決如左：
    主  文
原判決撤銷，發回台灣高等法院。
    理  由
本件原判決認定上訴人乙○○（即甲○○）基於概括犯意，明知車號000－000
0號機車係贓物，竟於民國八十一年七月三十日至同年九月一日間某日，向某不詳姓
名年籍者，在台北縣某不詳地收受該機車。復明知車號000－0000號機車亦屬
贓物，於七十八年四月三日至八十一年八月上旬某日（八月十日之前），向某不詳年
籍人在台北縣某不詳地收受該機車。嗣因乙○○及其妻積欠上訴人丙○○賭債新台幣
（下同）約九萬多元，無力清償，乃向丙○○提議，以為丙○○整修，偽造上開二贓
車引擎號碼用借屍還魂之方式，以此勞務給付，折抵欠債新臺幣（下同）七千元或六
千元。經丙○○同意後，二人即基於共同偽造引擎號碼私文書及行使該偽造私文書之
概括犯意聯絡，丙○○且另基於收受贓物之概括犯意，先由丙○○於八十一年一、二
月間某日將車號ＦＧＶ－一二五號機車，在台北縣新莊市○○路二○九巷九號交予乙
○○。復於八十一年八月下旬某日（二十七日以後），將其購自詹仁森而登記在其妻
詹碧枝名下之車號ＦＫＡ－五○八號機車，在同址交與乙○○。乙○○則於八十一年
一、二月間某日至同年八月上旬某日間，在台北縣某不詳地，將前揭000－000
0號贓車之原引擎號碼ＥＨＯ三五九一三號，偽造為一六○六三六號，並懸掛上開Ｆ
ＧＶ－一二五車牌。復於八十一年八月二十七日至同年九月一日間某日，在台北縣某
不詳地，將前揭000－0000號贓車之原引擎號碼為ＡＡＯ七六一七四號，偽造
為五○九七八三號，並懸掛前開ＦＫＡ－五○八號車牌，均足生損害於上開二贓車所
有人沈智仁、曾正成及監理機關對上開二機車之管理。乙○○並分別於八十一年八月
間（八月十日之前）及八十一年九月一日將上開先後經偽造引擎號碼，改懸車牌之贓
車，在台北縣新莊市○○路二○九巷九號，交予明知上情之丙○○收受。丙○○嗣於
八十一年八月十日將ＦＧＶ－一二五號機車以一萬八千元出售予不知情之楊新民，而
行使該偽造之引擎號碼。另ＦＫＡ－五○八號機車於八十一年九月二日先行售予翁銘
吉，並交由翁銘吉騎用。嗣因翁銘吉騎用不順，於騎用半年左右以後再將之賣回給詹
碧枝。丙○○再於八十二年六月十七日將該機車以一萬八千元出售予不知情之賴祥蔚
，而連續行使該偽造之引擎號碼。嗣於八十二年七月八日下午五時許在台北縣新莊市
○○路○段二七號前，經警方查獲等情。因而將第一審判決撤銷，改判論處上訴人二
人共同連續行使偽造私文書，足以生損害於公眾及他人罪刑，固非無見。
惟查：(一)有罪判決書之事實一欄，為判斷其適用法令當否之準據，應將法院依職權認
定與論罪科刑有關之事實，翔實記載，然後於理由內逐一說明其憑以認定之證據，並
使事實認定與理由說明，互相適合，方為合法。倘若事實認定與理由說明，不相一致
，或事實或理由欄內之記載，前後齟齬，按諸刑事訴訟法第三百七十九條第十四款後
段規定，均屬判決理由矛盾之當然違背法令，足以構成撤銷之原因。原判決認定丙○
○先將ＦＫＡ－五○八號機車售予翁銘吉騎用，嗣因翁銘吉騎用不順，賣回丙○○之
妻，再由丙○○將該機車以一萬八千元出售予不知情之賴祥蔚，而連續行使該偽造之
引擎號碼等情。但於理由內則說明該ＦＫＡ－五○八號機車賣予翁銘吉，嗣翁銘吉騎
用不順乃將之賣還機車行，由丙○○再售予楊新民，其過戶手續則直接由翁銘吉移轉
予楊某之弟賴祥蔚云云。事實欄認定該機車係出售予賴祥蔚，而行使該偽造之引擎號
碼，理由內則記載由售予楊新民，顯然事實之認定與理由之說明，不相一致，揆諸前
揭說明，自屬違法。(二)科刑之判決書，須將認定之犯罪事實詳記於事實欄，然後於理
由內逐一說明其憑以認定之證據，使事實與理由兩相一致，方為合法，倘事實欄已有
敘及，而理由內未加說明，是為理由不備，理由已有說明，而事實欄無此記載，則理
由失其依據，均足構成撤銷之原因。原判決認定乙○○及其妻積欠丙○○賭債九萬多
元，無力清償，乃向丙○○提議，以為丙○○整修，偽造贓車引擎號碼用借屍還魂之
方式，以此勞務給付，折抵欠債。經丙○○同意後，二人即基於共同偽造引擎號碼私
文書及行使該偽造私文書之概括犯意聯絡，由乙○○分別偽造兩部機車之引擎號碼後
，分別交付丙○○。而由丙○○分別出售他人連續行使該偽造之引擎號碼等情。對於
乙○○所為應成立連續行使偽造私文書罪，理由欄說明「丙○○於行為當時係以開設
機車行為業，既為甲○○所明知，則其就丙○○委請伊偽造引擎號碼頂拼贓車之目的
在持之販售牟利乙事，自應有所認識，從而被告甲○○雖未參與販售贓車之行為，惟
上開販售時行使偽造引擎號碼之行為，應在渠與被告丙○○犯意聯絡範圍之內，其應
負共同正犯之責等情，益堪認被告丙○○與甲○○就上開犯行有犯意聯絡及行為分擔
」等語。則乙○○明知丙○○開設機車行為業，而委請伊偽造引擎號碼頂拼贓車之目
的在持之販售牟利，乃乙○○應成立行使偽造私文書罪之共謀共同正犯之犯罪構成要
件之一，自應於事實欄內為明白認定並詳予記載。原判決僅於理由內說明，並未於事
實欄內記載，揆諸前揭說明，亦有未洽。且乙○○既偽造引擎號碼頂拼贓車後交付丙
○○，乙○○此部分之行為，有無構成行使偽造私文書之行為，仍值斟酌。上訴意旨
執以指摘原判決不當，非無理由，應認仍有發回更審之原因。
據上論結，應依刑事訴訟法第三百九十七條、第四百零一條，判決如主文。
中      華      民      國    八十九    年      二      月    二十四    日
                              最高法院刑事第八庭
                                  審判長法官  吳  雄  銘
                                        法官  池  啟  明
                                        法官  石  木  欽
                                        法官  郭  毓  洲
                                        法官  吳  三  龍
      右正本證明與原本無異
                                              書  記  官
中      華      民      國    八十九    年      三      月      一      日


司法院資訊處製作；財團法人民間司法改革基金會備份。
